臺灣高等法院民事判決　　　　　　　　 96年度上易字第118號
上　訴　人　欣田交通有限公司
兼法定代理　癸○○
人
前列二人共同
訴訟代理人　林金鈴律師
被上訴人　　巳○○
　　　　　　子○○
上　一　人
訴訟代理人　戊○○
被上訴人　　甲○○
　　　　　　寅○
　　　　　　壬○○
　　　　　　乙○○
　　　　　　庚○○
　　　　　　丑○○
　　　　　　辰○○
　　　　　　卯○○
　　　　　　丙○○
上　一　人
訴訟代理人　丁○○
　　　　　　己○○
　　　　　　辛○○
上　一　人
訴訟代理人　謝碧鳳律師
複代理人　　曹麗文律師
上列當事人間返還不當得利等事件，上訴人對於中華民國95年12
月19日台灣台北地方法院94年度訴字第4929號第一審判決提起上
訴，經本院於96年5月23日言詞辯論終結，並判決如下：
    主    文
上訴駁回。
第二審訴訟費用由上訴人負擔。
    事實及理由
一、被上訴人巳○○、子○○、甲○○、寅○、壬○○、乙○○
    、庚○○、丑○○、辰○○、卯○○、丙○○、己○○未於
    言詞辯論期日到場，核無民事訴訟法第386 條所列各款情形
    ，依上訴人之聲請，由其一造辯論而為判決。
二、上訴人起訴主張：
  (一)坐落台北縣新店市○○段 132地號土地（下稱系爭土地）為
    上訴人癸○○於民國93年12月28日向被上訴人辛○○買受，
    業於94年1月21日辦妥所有權移轉登記，癸○○為系爭土地
    之所有權人。
  (二)簽訂前開買賣契約時，未為測量及指界，經地政機關測量後
    ，發現被上訴人巳○○所有環河路 113號「嘉竹興木材行」
    之圍籬，占用系爭土地如新店地政事務所95年3月22日複丈
    成果圖（下稱附圖一）所示Ａ部分面積0.88平方公尺；被上
    訴人子○○所有環河路臨105 -8號「順天聖母宮」占用系爭
    土地如附圖一所示Ｉ部分面積 15.05平方公尺、所有環河路
    105-11號房屋占用系爭土地如附圖一所示Ｅ、Ｇ部分面積為
    34.34、6.71平方公尺；被上訴人甲○○所有環河路105 -11
    號「凌宵宮」占用如附圖一所示Ｆ部分面積 30.21平方公尺
    ；被上訴人寅○所有門牌新店市○○路105-12號二層樓房屋
    則占用系爭土地如新店地政事務所95年9月1日複丈成果圖（
    下稱附圖二）所示Ｂ部分面積45.85平方公尺。又被上訴人
    戊○○所有新店市○○路105 -8號「代天宮」之擋土牆占用
    系爭土地如附圖一所示Ｈ部分面積 22.25平方公尺。依民法
    第767條之規定，上開被上訴人應將占用部分之建物拆除，
    並返還所坐落之基地予癸○○。
  (三)巳○○、子○○、甲○○、寅○、戊○○所有建物無權占用
    系爭土地，受有免付租金之使用利益，依不當得利之法律關
    係，癸○○得按系爭土地93年 1月之申報地價每平方公尺新
    台幣（下同）1,360元並以年息百分之10計算，請求渠等給
    付如下之損害金：(1)巳○○部分每年120元（136×0.88）
    ；(2)子○○部分每年7,630元（136×56.10）；(3)甲○○
    部分每年4,109元（136×30.21）；(4)寅○部分每年10,989
    元（136×80.80）；(5)戊○○部分每年3,026元（136×
    22.25）。
  (四)子○○、甲○○、寅○與被上訴人壬○○、乙○○、庚○○
    、丑○○、辰○○、卯○○、丙○○、己○○無權通行系爭
    土地，在通行期間應給付癸○○損害金。按渠等通行系爭土
    地如附圖一所示Ｂ、Ｃ部分面積為224.1平方公尺（137.54
    ＋86.56）（下稱系爭道路），依系爭土地申報地價年息百
    分之10計算，每年可請求損害金30,477元（136元×224.1）
    ，上開被上訴人就此損害金應平均負擔。
  (五)上訴人欣田交通有限公司（下稱欣田公司）自85年3月1日起
    向被上訴人辛○○承租系爭土地，因未經測量，致不知上開
    巳○○、子○○、甲○○、寅○、戊○○所有建物占用系爭
    土地，亦不知系爭道路占用土地之情。而辛○○出租時並未
    扣除上開占用部分之租金，有不當得利之情。依附圖一、二
    所示系爭土地被占用之面積為414.34平方公尺（0.88＋
    137.54＋86.56＋80.80＋34.34＋30.21＋6.71＋22.25＋
    15.05＝414.34），約為125坪（414.34×0.3025 ＝125），
    以雙方歷年租賃契約中約定之最低租金即每坪每年租金
    1,231元計算，則起訴前5年即自89年9月13日起至94年9月12
    日止，辛○○應給付欣田公司不當得利金額為661.662元〔
    1,231×125×（4＋110/365）＝661,662〕。
  (六)欣田公司並不知巳○○、子○○、甲○○、寅○、戊○○之
    建物坐落於系爭土地上，且辛○○於出租及出售時並未告知
    。另辛○○於出租及出售系爭土地時，亦未告知系爭道路位
    於系爭土地上。如上訴人知悉上情，焉仍以全部面積計算租
    金，及以全部面積之價格買受，而甘受溢付約 125坪租金或
    價金之損失。證人林淑娟乃辛○○之女，其所為證言自不足
    採，事實上，並未實地勘測及點交，亦未告知斜坡高低落差
    部分亦為 132地號。子○○等人建屋使用及通行之道路固在
    高低落差下方，但非全部，渠等占用面積經測量已達414.32
    平方公尺，折合125.33坪，系爭土地面積共6882.8平方公尺
    約 2,082坪，再扣除已出租給珠江營造公司 (以下簡稱珠江
    公司）300坪外，僅餘1,667坪，如將全部斜坡部分扣除，僅
    1,500坪而已，何來1,700坪之多？依丙○○在原法院之陳述
    ：「據我所知，還有6、7戶人家住在這裡」，與新店市公所
    函附之新店市戶政事務所「現戶門牌及其改編、設籍資料表
    」所示，僅有8戶即環河路臨105之2，環河路105 -4，8，9
    ，10，11，12相符，既僅8戶而已，如何謂系爭道路係供「
    不特定之公眾」通行之道路？
  (七)上訴聲明：
    1.原判決關於駁回上訴人後開第二項之訴部分及該部分假執
      行之聲請暨訴訟費用之裁判均廢棄。
    2.被上訴人巳○○、子○○、甲○○、寅○、壬○○、乙○
      ○、庚○○、丑○○、辰○○、卯○○、丙○○、己○○
      應自起訴狀繕本送達之翌日起按年給付上訴人癸○○新台
      幣2,540元。
    3.被上訴人辛○○應給付上訴人欣田公司新臺幣661,662元
      ，及自起訴狀繕本送達翌日起至清償日止按週年利率5%計
      算之利息。
三、被上訴人方面：
  甲、辛○○部分：
    (一)被上訴人無溢收租金之不當得利情形：
      1.系爭 132地號土地面積為6,882.8平方公尺，約為2,082
        坪，系爭土地側邊界地形陡落與其他被上訴人占用系爭
        土地建物約有2至3公尺之落差，業經原法院履勘現場製
        有勘驗筆錄。上訴人欣田公司於85年間向被上訴人承租
        系爭土地面積約1,700坪，土地租金以整筆每年200萬元
        計算，並非按照坪數計算，被上訴人提供土地坪數並無
        短少，無溢收租金之不當得利情形。欣田公司係主動與
        被上訴人之公司人員接洽，表示擬承租系爭土地，做為
        經營交通事業停放貨車使用。上訴人癸○○主張占用系
        爭土地之建物及所通行之巷道均在地界附近，且陡落在
        下方，欣田公司系爭土地上經營交通事業多年，對於系
        爭土地地形及利用情形知之甚稔，欣田公司早已知悉系
        爭土地占用情形與既成小路存在之情。被上訴人並未實
        際居住系爭土地附近，無法就近管理名下所有土地（含
        其他139、140、141、142等地號土地），雙方租約第10
        條約定欣田交通公司承租後應以善良管理人之注意使用
        土地，及防止遭人無故侵占使用，則欣田公司承租以後
        系爭土地有無再遭人占用或通行，應由欣田公司負善良
        管理人之注意防止之，縱日後斜坡下方遭巳○○等人占
        用或通行，亦不妨害欣田公司對於系爭土地做為停車場
        使用之目的，且亦係欣田公司疏於防止所致，尚非被上
        訴人短少提供約定之土地面積。
      (二)對上訴人主張所為之抗辯：
        1.系爭土地面臨環河路，左前方為小碧潭捷運站，現土
          地上為欣田公司用作停車堆放貨櫃使用，有二層樓事
          務所乙間，後面與系爭占用房屋相鄰約有2至3米之高
          低落差，業經原法院勘驗屬實。系爭土地後方非常接
          近新店溪河岸，被上訴人於76年間購買系爭土地時，
          已聽聞新店溪河岸邊有人搭蓋違建居住（未在被上訴
          人所有土地上），為與外面馬路相通、對外聯絡，因
          當地地形落差原因，經年通行系爭 131、132、133地
          號之間土地（高低落差之間）而形成小路，供不特定
          公眾通行使用。因該經年通行小路，係從西邊開始少
          部分漸漸陡落在下方，不會影響上方土地整體使用，
          而被上訴人未居住在系爭地區，系爭泥土小路何時由
          新店市公所鋪設成柏油小路，被上訴人亦無從知悉。
        2.新店地政事務所土地複丈結果違建占用面積及通行道
          路面積固有 125.33坪，惟其測量時間為95年3月14日
          ，並非10年前被上訴人85年3月1日出租當時現況，依
          常情而論，通行小路或違建面積或有可能隨著時間經
          過而有所變動增加或減少，欣田公司無法證明被上訴
          人出租系爭土地時上開遭通行土地面積為多少。
        3.欣田公司指稱由租賃契約書之附圖，並未將圖面下方
          （南方）為子○○建屋等無權占有使用，及西南方為
          渠等通行之系爭道路剔除一項，更可證明承租時確未
          會同指界勘查，被上訴人更未告知系爭房屋及通行道
          路係屬132地號云云，不足採信。蓋被上訴人在85年3
          月1日出租系爭土地西邊1,700坪給欣田公司之前，確
          實將東邊 300坪出租他人使用，為明白複丈成果圖面
          上 300坪範圍為何，乃由被上訴人員工沈經理與美原
          建築師事務所趙寶春建築師先到到場實際測量後，將
          原證9新店市○○○段12張小段 158地號複丈成果圖，
          傳真給趙寶春建築師，請他就圖面比率計算 300坪後
          ，畫出一直線，將東邊 300坪與西邊區隔出來，再由
          趙寶春建築師回傳給沈經理，此由上證二附圖左上方
          記載《ＴＯ沈經理　ＦＭ美原趙》字樣，即可得知。
          證人林淑娟為實際辦理該租賃契約簽訂事宜者，簽完
          約後，雙方有到現場，依照測量圖面丈量，再點交給
          欣田公司。點交完畢後，欣田公司並未要求在圖面上
          註記事項，嗣系爭土地東邊 300坪原承租人退租後，
          於89年6月1日由欣田公司承租使用，即自89年6月1日
          起欣田公司分二個租約將 132地號土地全部承租使用
          ，是以上證二至五附圖表示承租土地地號為 132地號
          。
      (三)答辯聲明：上訴駁回。
  乙、寅○、丑○○、卯○○、丙○○部分：
    (一)被上訴人於本院行準備程序時到場辯稱：系爭通行道路已
      使用多年，新店市公所並舖設柏油，癸○○請求被上訴人
      支付通行費用，並無理由等語。
    (二)答辯聲明：上訴駁回。
四、兩造不爭之事實：
  (一)上訴人主張癸○○於93年12月28日間向辛○○買受系爭土地
    ，買賣總價為 4,800萬元，雙方約定土地增值稅由癸○○負
    擔，並已於94年 1月21日辦妥所有權移轉登記，癸○○現為
    系爭土地之所有權人。被上訴人巳○○所有環河路113號「
    嘉竹興木材行」之圍籬，占用系爭土地如附圖一所示Ａ部分
    面積0.88平方公尺；子○○所有環河路臨105-8號「代天宮
    」占用系爭土地如附圖一所示Ｉ部分面積15.05平方公尺、
    所有環河路105-11號房屋占用系爭土地如附圖一所示Ｅ、Ｇ
    部分面積各為34.34、6.71平方公尺；甲○○所有環河路105
    -11號「凌宵宮」占用如附圖一所示Ｆ部分面積30.21平方公
    尺；寅○所有門牌新店市○○路105-12號二層樓房屋則占用
    系爭土地如附圖二所示Ｂ部分面積45.85平方公尺；戊○○
    所有新店市○○路臨105-8號「代天宮」之擋土牆占用系爭
    土地如附圖一所示Ｈ部分面積22.25平方公尺之事實，有房
    地產買賣契約書、土地登記謄本在卷可稽，並經原法院履勘
    現場，囑託地政機關測量後繪製複丈成果圖，有勘驗筆錄、
    台北縣新店地政事務所95年4月19日北縣店地登字第
    0950005252號函、95年9月6日北縣店地測字第0950 012213
    號函暨所附複丈成果圖可憑，信屬實在。
  (二)上訴人主張癸○○買受系爭土地前，欣田公司自85年3月1日
    起至93年12月31日止向辛○○承租系爭土地約 1,700坪，另
    自89年6月1日起至93年12月31日止承租其餘 300坪部分之事
    實，亦有土地租賃契約書可按（見本院卷第65至85頁），堪
    信此部分事實亦為真正。
五、兩造爭點之論述：
  上訴人對於原法院認系爭道路為既成道路，已成立公用地役關
  係，及欣田公司向辛○○承租土地時租金係按整筆土地計算部
  分不服，則本件之爭執點為該二點。爰論述如下：
  (一)系爭道路為既成道路，已成立公用地役關係：
    1.按公用地役關係乃私有土地而具有公共用物性質之法律關
      係，與民法上地役權之概念有間。既成道路成立公用地役
      關係之要件為﹕(1)須為不特定之公眾通行所必要，而非僅
      為通行之便利或省時。(2)於公眾通行之初，土地所有權人
      並無阻止之情事。(3)須經歷之年代久遠而未曾中斷，所謂
      年代久遠雖不必限定其期間，但仍應以時日長久，一般人
      無復記憶其確實之起始，僅能知其梗概。既成道路符合上
      開要件因而成立公用地役關係，並不以登記為成立要件。
      私有土地存在公用地役關係時，其所有權人對土地已無法
      自由使用收益，形成因公益而特別犧牲其財產上利益之現
      象（參照司法院大法官會議釋字第 400號解釋之解釋文及
      解釋理由書）。
    2.被上訴人子○○於原法院陳述：系爭道路已經使用很久等
      語；寅○陳述：道路已經存在很久，大家都在使用；壬○
      ○陳述：系爭道路已經使用很久了。渠居住一年多，在居
      住之前就已經有該道路；乙○○陳述：系爭道路大家都使
      用，伊居住5、6年了，居住前就有了等語（見原審卷一第
      154- 1頁反面）；丑○○陳述：在81年的時候就住在那裡
      了，系爭道路在其搬進去之前就已經有了，大家都可以使
      用；丙○○陳述：渠來這裡只有2年多，因為道路為既成
      道路，且市公所有來鋪柏油，大家應該都可以使用等語（
      以上見原審卷一第 175頁反面），核與台北縣新店市公所
      95年2月8日北縣店工字第0950003972號函覆原法院：系爭
      道路存在及鋪設柏油時間已久，無列管檔案可考」等情（
      見原審卷一第 178頁）相符。參諸系爭道路除為被上訴人
      通行使用外，其餘附近住戶亦使用系爭道路通行之情，亦
      據子○○、乙○○、丙○○等陳明在卷（見原審卷一第
      243 頁）。而系爭土地原所有人即辛○○亦陳稱：於76年
      間購買系爭土地時，其中西邊少部分土地已被經年通行成
      小路等語（見原審卷一第 267頁）。綜上以觀，可見系爭
      道路為不特定之公眾通行使用，公眾通行之初，土地所有
      權人並無阻止之情事，而系爭道路存在已久未曾中斷，揆
      諸上開說明，系爭道路為既成道路，業已成立公用地役關
      係，所有權人對土地已無法自由使用收益。土地所有人即
      癸○○自不得違反供公眾通行之目的而為使用，且公用地
      役關係之對象又係不特定之公眾，其通行僅屬公用地役關
      係之反射利益，則癸○○依民法第767條之規定請求被上
      訴人巳○○、子○○、甲○○、寅○、壬○○、乙○○、
      庚○○、丑○○、辰○○、卯○○、丙○○、己○○按年
      給付相當於租金之損害金，自有未合，不應准許。
    3.上訴人雖主張設籍系爭土地者僅有 8戶，不能謂係供「不
      特定之公眾」通行之道路，或除系爭道路外，尚有其他通
      路云云。查，被上訴人卯○○於本院行準備程序時陳稱「
      我在那邊住了12年了，後面都完全沒有路，那個路不是馬
      路，下面是人行步道，邊邊有小路，大概10公尺內左右，
      很不好走，只能人走，通到碧潭的河堤而已，車子不行走
      ，走到溪那裡去不能通到外面，要繞到大路要走很遠，車
      子都不能走，連機車都不行走，腳踏車也是要用牽的，公
      園裡面有作欄杆機車不能過，腳踏車要抬起來才可以過。
      」等語；被上訴人丑○○亦陳稱「我住15年，也是那一條
      路，我們去的時候就有一條小路，那是人走出來的路，現
      在在爭執的路15年前就有，那時候沒有柏油只是石頭路，
      柏油大概已經鋪設10年左右。」等語（本院卷第 113頁反
      面、 114頁）。足徵系爭道路乃通行唯一之道路，上訴人
      所謂之另有通路僅屬於人行步道，自行車、機車均無法行
      駛於其上，自非供通行之道路。依原法院履勘現場繪製之
      現場簡圖，台北縣新店市○○路臨105之8號為「順天聖母
      代天宮」（原審卷一第 220頁），則必有不特定之香客至
      該廟參拜；被上訴人乙○○於原法院陳稱「有些住戶雖然
      是住在旁邊的地方，但是他們也會使用這條道路」，子○
      ○陳稱「我們住的旁邊有一些原住民，他們也有使用這條
      道路」（原審卷一第 243頁反面）等語；足證上訴人主張
      系爭道路僅有設籍之 8戶在使用云云，洵無可採。系爭道
      路確為既成道路，且為不特定之公眾通行所必要，業已成
      立公用地役關係，癸○○本於所有權請求被上訴人子○○
      等人給付相當於租金之損害金，不應准許。
  (二)欣田公司向辛○○承租系爭土地時係按整筆土地承租，辛○
    ○並未溢收租金自無受有不當得利之情形：
    1.系爭土地面積為6,882.8平方公尺，約為2,082坪，有土地
      登記謄本可稽。系爭土地西側邊界地形陡落與上開占用系
      爭土地建物約有2至3公尺之落差，業經原法院履勘現場屬
      實，有勘驗筆錄可稽。而欣田公司於85年間向辛○○承租
      系爭土地面積約 1,700坪，此觀土地租賃契約之附圖係以
      約2,020坪，再扣除東邊已出租訴外人珠江公司 300坪部分
      即明（見原審卷一第 131頁）。參諸雙方於85年簽訂之土
      地租賃契約書第 1條記載：「甲方（即辛○○）土地座落
      台北縣新店市○○○段 158地號（重測前地號）壹筆，依
      158 地號測量起約計壹仟柒佰坪，依實際測量為準（詳如
      附圖）」；第3條(一)約定：「土地租金每年新台幣貳佰萬
      元正，每年3月1日前支付每年租金依物價指數上漲幅度調
      整（約5%）」（原審卷一第 128頁）。再參諸證人林淑娟
      即辛○○女兒為實際辦理該租賃契約簽訂事宜者證稱：簽
      完約後，雙方有到現場，依照圖片丈量，再點交給欣田公
      司等語。可見辛○○辯稱以系爭土地扣除西邊斜坡高低落
      差及通行小路面積約62坪後與出租他人部分之面積後，其
      餘整筆土地出租，並按年計算租金無誤。是欣田公司向辛
      ○○承租之土地面積為1,700坪，業經測量過，且土地租
      金以整筆每年200萬元計算，非以每坪年租金1,176元計算
      。而欣田公司未能證明上開巳○○、子○○、甲○○、寅
      ○、戊○○所有占用系爭土地部分之建物早於85年出租當
      時即存在，則欣田公司主張辛○○短少給付 125坪之土地
      面積供其使用，有溢收租金之不當得利之情，尚難信實。
    2.新店地政事務所土地複丈結果，違建占用面積及通行道路
      面積固有125.33坪，惟其測量時間為95年 3月14日，並非
      10年前被上訴人85年3月1日出租當時現況，依常情而論，
      通行小路或違建面積或有可能隨著時間經過而有所變動增
      加或減少，不能據此作為計算被上訴人辛○○85年出租時
      的面積。上訴人另主張由租賃契約書之附圖，並未將圖面
      下方（南方）為子○○建屋等無權占有使用，及西南方為
      其等通行之系爭道路剔除一項，更可證明承租時確未會同
      指界勘查，被上訴人更未告知系爭房屋及通行道路係屬
      132 地號云云。被上訴人則抗辯在85年3月1日出租系爭土
      地西邊1,700坪給欣田公司之前，已將東邊300坪出租他人
      使用，為明白複丈成果圖面上 300坪範圍為何，乃由被上
      訴人員工沈經理與美原建築師事務所趙寶春建築師先到到
      場實際測量後，將新店市○○○段12張小段 158地號複丈
      成果圖傳真給趙寶春建築師，請他就圖面比率計算 300坪
      後，畫出一直線，將東邊 300坪與西邊區隔出來，再由趙
      寶春建築師回傳給沈經理等語。經查，契約書之附圖左上
      方記載《ＴＯ沈經理　ＦＭ美原趙》字樣（本院卷第70頁
      ），則辛○○之抗辯，應屬有據。而「證人為不可代替之
      證據方法，如果確係在場聞見待證事實，而其證述又非虛
      偽者，縱令證人與當事人有親屬、親戚或其他利害關係，
      其證言亦非不可採信。」（最高法院53年台上字第2673號
      判例參照）。證人林淑娟既為簽訂租賃契約時至現場點交
      之人，不能因其為辛○○之女兒，即抗辯其證詞不可採。
    3.欣田公司自85年起即向辛○○承租系爭土地，作為停放貨
      車之用，對於系爭土地邊界地形向下陡落，有高低差，另
      有通行小路存在，不可能毫無所悉。而依上開土地租賃契
      約書第10條約定，欣田公司應以善良管理人之注意使用土
      地，及防止遭人無故侵占使用。則辛○○於85年既已依租
      賃契約將系爭土地約 1,700坪交付欣田公司使用，由欣田
      公司實際占有使用土地，依上開約定，土地有無再遭人占
      用或通行，應由欣田公司負善良管理人之注意防止之，縱
      日後斜坡下方遭巳○○等人占用，乃欣田公司疏於防止所
      致，尚非辛○○短少提供約定之土地面積。是欣田公司主
      張辛○○提供之土地面積短少，而有溢收租金之情，委無
      可採。
六、綜上所述，上訴人之主張難以採信，從而，上訴人本於所有
    權之法律關係，請求被上訴人巳○○、子○○、甲○○、寅
    ○、壬○○、乙○○、庚○○、被上訴人丑○○、辰○○、
    卯○○、丙○○、己○○給付道路通行費，另主張辛○○溢
    收租金有不當得利，均無理由。是則原審就此部分為上訴人
    敗訴之判決，於法並無違誤。上訴意旨仍執陳詞指摘原判決
    不當，求予廢棄改判，為無理由，應予駁回。
七、本件事證已臻明確，兩造其餘攻擊防禦方法，經審酌後，或
    與本件無涉，或與判決結果不生影響，毋庸一一論列。
八、據上論結，本件上訴為無理由，依民事訴訟法第449條第1項
    、第78條、第85條第1項前段、第463條、第385條第1項前段
    ，判決如主文。
中　　華　　民　　國　　96　　年　　6　　月　　 6　　日
                    民事第二庭
                        審判長法　官  吳謙仁
                              法　官  李瓊蔭
                              法　官  蘇瑞華
正本係照原本作成。
不得上訴。
中　　華　　民　　國　　96　　年　　6 　　月　　7 　　日
　　　　　　　　　　　　      書記官  賴以真
